【裁判字號】    92,訴,127
【裁判日期】    920513
【裁判案由】    違反醫師法等
【裁判全文】
臺灣屏東地方法院刑事判決                          九十二年度訴字第一二七號
    公  訴  人  臺灣屏東地方法院檢察署檢察官
    被      告  丙○○
    選任辯護人  萬維堯
右列被告因違反醫師法案件，經檢察官提起公訴（九十一年度偵字第三一五五號），
本院判決如左：
    主  文
丙○○未取得合法醫師資格，擅自執行醫療業務，處有期徒刑玖月。扣案塑膠藥匙壹
箱、六號藥粉空瓶壹箱、一號藥粉空瓶壹箱、三號藥粉空瓶貳箱、五號藥粉空瓶壹箱
、四號藥粉空瓶伍箱、獨活寄生散參瓶、防風通聖散肆瓶、梭痛散肆瓶，藥粉拾肆瓶
（九十一年度保管字第六七五號編號十五至二十三、二十九、三十二至三十五）、藥
粉壹包（同前保管字編號第三十七號）、訪診公事包壹個（內有醫療器材一批、藥粉
一瓶，同前保管字第三十八）均沒收。
    事  實
一、丙○○係設於屏東縣里港鄉○○村○○路六十四號「永安接骨所」之負責人，明
    知其未取得合法醫師資格，不得擅自執行診察、治療、開給方劑等醫療業務，且
    亦明知未經衛生主管機關核准所擅自製造或將他人產品摻雜之藥品為偽藥，依法
    不得供應予他人，竟自民國七十三年間起，意圖營利，在上開營業所為不特定之
    受有跌打損傷或筋骨酸痛之患者從事看診，並將所購得「獨活寄生散」「防風通
    聖散」「梭痛散」摻雜其他不名藥名之藥粉等偽藥，以每次看診給藥新台幣一百
    元至八百元不等價格，供應予前來看診之病人，嗣於九十一年四月十六日十時五
    十分許，為警方持搜索票前往搜索，扣得其執行醫療業務所使用之塑膠藥匙一箱
    、六號藥粉空瓶一箱、一號藥粉空瓶一箱、三號藥粉空瓶二箱、五號藥粉空瓶一
    箱、四號藥粉空瓶五箱、獨活寄生散三瓶、防風通聖散四瓶、梭痛散四瓶、藥粉
    十四瓶（九十一年度保管字第六七五號編號十五至二十三、二十九、三十二至三
    十五）、藥粉一包（同前保管字編號第三十七號）、訪診公事包一個（內有醫療
    器材一批、藥粉一瓶，同前保管字第三十八）等物品。
二、案經屏東縣警察局移送台灣屏東地方法院檢察署檢察官偵查起訴。
    理  由
一、訊據被告丙○○坦承伊以向中藥房購得之「防風通聖散」「獨活寄生散」「梭痛
    散」等藥提供予病患內服等情，惟辯稱：「扣案物品編號第二十四至二十八、三
    十、三十一、三十六、四十、四十一為其弟平日服用之藥，另其餘之藥品均係供
    病患外敷使用」云云。經查：
（一）右揭事實，業據被告於警訊坦：「（問：你是替人診治何病）答：骨科專治損
      傷傷、筋骨酸痛、附骨痛、腿痛膿、肝膽病、喉口症、腰子病、糖尿病、骨刺
      、小便白濁、祖傳秘方」「（問：你如何替人看病）答：大都病患都是骨頭、
      筋絡受傷來我這裏看病的，我就在他受傷的部位推拿使他輕鬆一點，比較嚴重
      的我就用吊膏貼在他受傷的部位，再嚴重者就配藥粉讓傷者帶回去服用」「（
      問：你是如何配藥的）答：都是由我親自配藥的，如病人只是筋骨酸痛，骨頭
      受傷的，我就用防風痛聖散、獨活寄生散、梭痛散這三項做為主支調配藥方」
      「（問：你有無告知病患如何使用配藥）答：有的，我都告訴病人這些藥粉拿
      回去可以空腹的時候服用一藥匙的藥粉配開水（冷熱水皆可）服用即可」等語
      。次經本院勘驗警訊錄音帶，上揭警訊中記載為「服用」者被告係稱：空腹時
      「吃的（台語）」等語（本院卷第三十二面），又被告為警查獲時，另扣得吊
      膏大塊五塊、小塊二十塊及吊膏用白布等供外敷所用之物（九十一年度保管字
      第六七五號編號十一至十三），則其餘扣案被告所有如事實欄所示之藥粉，顯
      係被告以防風痛聖散、獨活寄生散、梭痛散為主摻雜其它藥粉供應予病患內服
      無誤，此外，並有塑膠藥匙一箱、六號藥粉空瓶一箱、一號藥粉空瓶一箱、三
      號藥粉空瓶二箱、五號藥粉空瓶一箱、四號藥粉空瓶五箱、獨活寄生散三瓶、
      防風通聖散四瓶、梭痛散四瓶、藥粉十四瓶（九十一年度保管字第六七五號編
      號十五至二十三、二十九、三十二至三十五）、藥粉一包（同前保管字編號第
      三十七號）、訪診公事包一個（內有醫療器材一批、藥粉一瓶，同前保管字第
      三十八）等物扣案足稽。
（二）查醫療業務係指以醫療行為為職業而言，凡職業上予以機會，為非特定多數人
      所為之醫療行為均屬之，且不以收取報酬為要件。又醫療行為係指以治療、矯
      治或預防人體疾病、傷害、殘缺為目的，所為的診察、診斷及治療，或基於診
      察、診斷結果，以治療為目的所為的處方、用藥、施術或處置等行為全部或一
      部的總稱。至不列入醫療管理之行為係指：一、未涉及接骨或交付內服藥品，
      而以傳統推拿方法，或使用民間習用之外敷藥膏、外敷草藥、藥洗，對運動跌
      打損傷所為之處置行為。二、未使用儀器、未交付或使用藥品，或未有侵入性
      ，而以傳統習用之方式，對人體疾病所為之處置行為，如按摩、刮痧腳底按摩
      、收驚、拔罐、氣功、內功等情而言。本件被告既為病患診斷如糖尿病、肝膽
      病等病，非單純對運動跌打損傷所為之處置，已屬醫療行為，應取得合法醫師
      資格者，或符合醫師法第二十八條但書規定情形，始得為之，而被告未取得醫
      師資格，為其自承，則其診斷後進而交付內服藥物之行為，自屬擅自執行醫療
      業務。又被告買入藥粉之目的既為便利其執行上開醫療業務，以便其開立藥方
      供應患者服用，而非低買高賣，賺取偽藥價差，亦非單純將偽藥轉手讓與他人
      ，自屬「供應」偽藥，而非屬「販賣」或「轉讓」偽藥。
（三）扣案獨活寄生散三瓶、防風通聖散四瓶、梭痛散四瓶、藥粉十四瓶（九十一年
      度保管字第六七五號編號十五至二十三、二十九、三十二至三十五）、藥粉一
      包（同前保管字編號第三十七號）、訪診公事包內之藥粉一瓶（同前保管字第
      三十八）等物品，其中編號二十、二十一、二十三、三十八檢出含Caffeine
      、Dexamethasone、Hydrochlorothiazide、Indomethacin、thiamine西藥成分
      ，其餘藥粉雖未檢出含西藥成分，如販售者無法提供合法之來源，仍列屬為藥
      事法第二十條第一項未經核准擅自製造之偽藥，查被告係以防風痛聖散、獨活
      寄生散、梭痛散這三項做為主支調配藥方，其未經核淮擅自摻雜其它藥粉，復
      係將上揭扣案之物供應予病患，顯係宣稱具有療效，上揭藥粉應屬偽藥無疑。
（四）綜上所述，本件事證明確，被告丙○○犯行堪以認定。
二、核被告丙○○所為，係犯醫師法第二十八條第一項前段之未取得合法醫師資格，
    擅自執行醫療業務罪及藥事法第八十三條第一項供應偽藥罪。被告先後多次為醫
    療行為，係其擅自執行醫療業務範圍，應包括於一個擅自執行醫療業務之範疇，
    為實質上一罪。其所犯前開多次供應偽藥之行為，時間緊接，犯罪構成要件相同
    ，顯係基於概括犯意而為，應依連續犯之規定，論以一罪。被告所犯前開二罪間
    ，有方法、結果之牽連關係，應依刑法第五十五條後段規定從一重之違反醫師法
    第二十八條第一項前段之未取得合法醫師資格，擅自執行醫療業務罪處斷。爰審
    酌被告犯罪之動機、目的、方法、手段、智識程度、犯罪所生危害程度、犯罪所
    獲利益、犯後於偵查中坦承犯行，惟於本院審理中否認部分犯行等一切情狀，量
    處如主文所示之刑。扣案獨活寄生散三瓶、防風通聖散四瓶、梭痛散四瓶、藥粉
    十四瓶（九十一年度保管字第六七五號編號十五至二十三、二十九、三十二至三
    十五）、藥粉一包（同前保管字編號第三十七號）、訪診公事包一個（內有醫療
    器材一批、藥粉一瓶，同前保管字第三十八）等物品，為被告執行醫療業務所使
    用之器械及藥物，應依醫師法第二十八條第一項後段之規定，宣告沒收。
三、公訴意旨另認扣案藥粉七瓶、藥粉一包、shonghan綠色藥丸一百六十粒、ta紅白
    色膠囊八十九粒等物品（同前保管字編號第二十四至二十八、三十、三十一、三
    十六、四十、四十一）亦屬被告執行醫療業務所用之藥物，惟查上開物品係被告
    之弟乙○○供平日服用之藥物，業據證人乙○○證述在卷，且證人陳俊龍、莊世
    昌即執行搜索之警員於本院亦證稱：扣案藥物確有部分係於二樓供被告以外之人
    住居之房間內所查獲的等語，證人甲○○即被告警訊筆錄製作之警員亦證稱：警
    訊時將扣案物放於被告前面清點，被告供稱就扣案編號三十九至四十等物係伊弟
    弟所有等語，且遍觀全卷，亦無其它積極證據足資證明前揭藥物為被告執行醫療
    業務所使用之藥物，自無從宣告沒收，併此敘明。
據上論斷，應依刑事訴訟法第二百九十九條第一項前段，醫師法第二十八條第一項前
段，藥事法第八十三條第一項，刑法第十一條、第五十五條，判決如主文。
中      華      民      國      九十二      年     五     月    十三    日
                                      臺灣屏東地方法院刑事第四庭
                                          法  官   郭書豪
右正本證明與原本無異。
如不服本判決應於收受本判決後送達後十日內向本院提出上訴書狀，其未敘述上訴理
由者，並得於提起上訴後十日內向本院補提理由書狀（均須按他造當事人之人數附繕
本 ）「切勿逕送上級法院」
                                          書記官   唐淑嫻
中      華      民      國      九十二      年     五     月    十三    日
附錄法條
醫師法第二十八條第一項：
未取得合法醫師資格，擅自執行醫療業務者，處六個月以上五年以下有期徒刑，得併
科新臺幣三十萬元以上一百五十萬元以下罰金，其所使用之藥械沒收之。但合於下列
情形之一者，不罰：
一  在中央主管機關認可之醫療機構，於醫師指導下實習之醫學院、校學生或畢業生
    。
二  在醫療機構於醫師指示下之護理人員、助產人員或其他醫事人員。
三  合於第十一條第一項但書規定。
四  臨時施行急救。
藥事法第八十三條第一項：
明知為偽藥或禁藥，而販賣、供應、調劑、運送、寄藏、牙保、轉讓或意圖販賣而陳
列者，處五年以下有期徒刑，得併科新台幣十萬元以下罰金。


司法院資訊處製作；財團法人民間司法改革基金會備份。
